【裁判字號】    95,裁,2162
【裁判日期】    950928
【裁判案由】    消防法
【裁判全文】
最  高  行  政  法  院  裁  定
                                     95年度裁字第02162號
上  訴  人  甲○○○
被 上訴 人  高雄市政府
代  表  人  乙○○
上列當事人間因消防法事件，上訴人對於中華民國94年6月24日
高雄高等行政法院94年度簡字第128號判決，提起上訴，本院裁
定如下：
    主  文
上訴駁回。
上訴審訴訟費用由上訴人負擔。
    理  由
一、按對於適用簡易程序之裁判提起上訴或抗告，須經本院許可
    ，且該許可以訴訟事件所涉及之法律見解具有原則性者為限
    ，行政訴訟法第235條定有明文。
二、上訴意旨略以：被上訴人逕依法規命令「公共危險物品及可
    燃性高壓氣體設置標準暨安全管理辦法」第73條第1項及其
    行政規則「各級消防主管機關辦理消防安全檢查案件處理注
    意事項」「公共危險物品及可燃性高壓氣體各類事業場所違
    規程度裁處分類表」，裁處上訴人新臺幣2萬元罰鍰，明顯
    違反法律保留原則。前開管理辦法雖係消防法第15條第2項
    授權訂定之法規命令，究非法律之位階，僅係法律之補充規
    定，參照司法院釋字第412號解釋之部分不同意見書及第394
    號解釋意旨，原判決即有適用法規命令代替法律之僭越及違
    反中央法規標準法第5條、第6條規定之違誤。又消防法第15
    條將其規範空白授權，其所屬下級機關既可不受法律之拘束
    ，是否依法行政，恐有非議。再者消防行政機關集立法、行
    政、裁罰數權於一，顯非民主國家之表徵，甚可流於專制之
    弊。法規命令之訂定、修正與否受有若干合法之監督，實有
    爭議，在在尚有嚴謹檢視之必然空間云云。
三、本件原判決以消防法之制定，係以預防火災、搶救災害，維
    護公共安全、確保人民生命財產為目的，此觀消防法第1條
    規定自明，而消防法第15條第1項規定：「公共危險物品及
    可燃性高壓氣體應依其容器、裝載及搬運方法進行安全搬運
    ；達管制量時應在製造、儲存或處理場所以安全方法進行儲
    存或處理。」已就實現消防法立法目的有關之核心事項設立
    行為規範，而其具體之行為準則，同條文第2項則授權主管
    機關以命令訂定安全管理規則以資管理，至違反之法律效果
    即裁罰依據則規定於消防法第15條及第42條。上訴人指摘被
    上訴人係依安全管理規則、注意事項及分類表科罰，有違法
    律保留原則及授權明確性原則云云，顯屬有誤。又內政部消
    防署就違反危險物品及高壓氣體安全管理規定之違規行為訂
    頒「違反危險物品及高壓氣體安全管理規定裁處基準表」，
    供各消防安檢執行機關作為裁罰處分之基準，乃為防杜各執
    行機關所採裁量處分差異過大，造成對受處分人不公之現象
    ，且該裁處基準表亦未逾消防法第42條規定之罰鍰範圍，則
    被上訴人適用上開裁處基準表，作為本件裁罰之標準，亦無
    裁量不當可言。本件永福液化煤氣行確有違反安全管理辦法
    第73條規定之違章情節，而上訴人復為該場所之負責人即管
    理權人；被上訴人依消防法第15條及第42條之規定對上訴人
    裁處罰鍰，於法並無違誤，訴願決定予以維持，亦無不合，
    因將上訴人之訴駁回，經核並無違背法令情事。又司法院釋
    字第412號解釋之部分不同意見書所指「．．．法律若授權
    以命令限制人民之權義關係者，其授權必須具體明確，如僅
    概括授權行政機關訂定施行細則者，細則僅能就執行法律有
    關之細節性及技術性之事項有所規定，且必須符合立法意旨
    ，並未逾越母法規定之限度，始為憲法之所許，．．．惟法
    律本身必須就實現其立法目的有關之核心事項自行規定，不
    能委由行政機關以訂定次級規範方式加以替代，否則根本無
    法從法律整體解釋中，得知其授權之意旨，而行政機關發布
    之命令已非執行法律所必要之補充規定，乃係構成以命令代
    替法律之僭越。就國會立場而言，則係怠於履行其立法職責
    ，使權力分立之憲法原理遭受結構性之破壞。．．．」及司
    法院釋字第394號解釋意旨：「建築法第15條第2項規定：『
    營造業之管理規則，由內政部定之』，概括授權訂定營造業
    管理規則。此項授權條款雖未就授權之內容與範圍為明確之
    規定，．．．至於對營造業者所為裁罰性之行政處分，固與
    上開事項有關，但究涉及人民權利之限制，其處罰額構成要
    件與法律效果，應由法律定之；法律若授權行政機關訂定法
    規命令予以規範，亦須為具體明確之規定，始符憲法第23條
    法律保留原則之意旨。．．．」均係闡述涉及人民權利之限
    制，其處罰之構成要件與法律效果，應由法律定之；法律若
    授權行政機關訂定法規命令予以規範，須為具體明確之規定
    ，且須符合立法意旨及未逾越母法規定之限度，始符憲法第
    23條之法律保留原則。此與消防法第15條第2項規定：「前
    項公共危險物品及可燃性高壓氣體之範圍及分類，製造、儲
    存或處理場所之位置、構造及設備之設置標準，儲存、處理
    及搬運之安全管理辦法，由中央主管機關會同中央目的事業
    主管機關定之。但公共危險物品及可燃性高壓氣體之製造、
    儲存、處理或搬運，中央目的事業主管機關另訂有安全管理
    規定者，依其規定辦理。」及同法第42條規定：「第15條所
    定公共危險物品及可燃性高壓氣體之製造、儲存或處理場所
    ，其位置、構造及設備未符合設置標準，或儲存、處理及搬
    運未符合安全管理規定者，處其管理權人或行為人新臺幣2
    萬元以上10萬元以下罰鍰；經處罰鍰後仍不改善者，得連續
    處罰，並得予以30日以下停業或停止其使用之處分。」已由
    消防法為具體明確授權，由行政機關訂定法規命令予以規範
    之情形不同。上訴人以其一己法律上之歧異見解，並就原判
    決已論駁之理由，任加爭執，主張「公共危險物品及可燃性
    高壓氣體設置標準暨安全管理辦法」第73條第1項之規定違
    反法律保留原則，指摘原判決違誤，難謂本訴訟事件所涉及
    之法律見解具有原則性者，依首揭規定，本件上訴不合首揭
    規定，不應許可，上訴難謂合法，應予駁回。
四、依行政訴訟法第249條第1項前段、第104條、民事訴訟法第
    95條、第78條，裁定如主文。
中    華    民    國    95    年    9     月    28    日
                  第二庭審判長法  官  廖  政  雄
                              法  官  鍾  耀  光
                              法  官  姜  仁  脩
                              法  官  簡  朝  振
                              法  官  胡  國  棟
以  上  正  本  證  明  與  原  本  無  異
中    華    民    國    95    年    9     月    28    日
                              書記官  蘇  金  全


司法院資訊處製作；財團法人民間司法改革基金會備份。
